【裁判字號】    90,訴,285
【裁判日期】    900403
【裁判案由】    債務人異議之訴
【裁判全文】
臺灣台南地方法院民事判決  九十年度訴字第二八五號
    原      告  保全營造股份有限公司
    法定代理人  甲○○
    訴訟代理人  蔡雪苓律師
    被      告  信麒企業股份有限公司
                            設.
    法定代理人  乙○○      住.
    訴訟代理人  丙○○
右當事人間債務人異議之訴事件，本院判決如左：
    主      文
原告之訴駁回。
訴訟費用由原告負擔。
    事      實
甲、原告方面：
  一、聲明：鈞院九十年度民執簡字第一七三四號強制執行事件所為之強制執行程序
      應予撤銷。
  二、陳述：
    （一）查訴外人立明營造工程股份有限公司（下稱立明公司）前於民國八十五年
          承攬業主即訴外人駿達開發建設股份有限公司（下稱駿達公司）「安慶學
          苑」案場之工程，並將該工程分成數部分，由十餘家廠商再為承攬，其中
          關於模版工程部分，係由被告向立明公司承攬。嗣八十七年八月間，立明
          公司發生財務困難，資金週轉不靈，除工程頓時無法順利運作外，亦無法
          給付工程款予眾多次承攬人，其中立明公司共積欠被告工程保留款二百二
          十二萬六千四百七十七元。被告乃於八十七年九月十六日與立明公司協商
          ，約定由立明公司將其對業主駿達公司之工程款債權移轉予被告，雙方並
          簽訂債權移轉憑證一紙。然因立明公司當時已倒閉，而且未依工程合約對
          駿達公司完工，駿達公司得以立明公司違約為由，無須給付立明公司全額
          工程款，被告所執有之轉移債權憑證對其上開工程保留款債並無任何實益
          ，故被告當時實已求助無門。
    （二）八十七年十二月間，駿達公司為求該案場順利完工，乃拜託原告接續原由
          立明公司承攬之工程，由原告新承攬該工程，作收尾工作。原告為徹底解
          決立明公司與數名次承攬人間之債權債務糾紛，乃與被告及其他再承攬廠
          商協商，被告及其他承攬廠商均同意將其等對於立明公司之債權讓與原告
          ，由原告全權處理，原告則以打折收購債權之方式多少彌補被告及其他次
          承攬人之損害。而原告與被告間除上開轉讓之債權外，原告另委請被告追
          加施作「安慶學苑大樓屋頂突出物變更模版工程」，另行訂立工程契約，
          原告亦已依約給付工程款二十九萬八千二百二十九元予被告。
    （三）兩造當時為協商解決立明公司與被告間之債權債務糾紛，乃於八十七（原
          告誤載為八十八年）年十二月底，由當時任職原告公司之經理徐世雄與被
          告公司股東丙○○二人商談債權讓與之對價，被告先要求將二百二十餘萬
          元之保留款債權減為一百八十萬元，徐世雄乃將被告上開要求回報原告，
          經原告斟酌實際情形後，僅同意以一百五十萬元收購被告之債權，再由徐
          世雄告知被告處理結果為一百五十萬元。被告知悉後，乃於八十八年一月
          二十七日及同年二月二日二度寫陳情書予原告，請求原告將其債權打折為
          一百八十萬元，勿減為一百五十萬元，但徐世雄仍告知僅能給付一百五十
          萬元，被告嗣後亦同意，並於八十八年三月一日，開立面額為一百五十萬
          元之發票向原告請款，原告即於同年五月十日開立同額支票一紙以為給付
          ，並由被告於同年五月十三日簽收。因發票即係請款之憑證，兩造如未達
          成合意被告必會以一百八十萬元之發票或債權全額請款，豈會僅開立一百
          五十萬元之發票，故由被告所開立之發票金額為一百五十萬元，可證明被
          告業與原告達成和解，同意該債權讓渡書之對價為一百五十萬元。
    （四）依上開陳述，兩造間之債務業已協商完成，原告並依約履行，故兩造間已
          無債務關係。然被告竟又向鈞院提起給付工程款事件，經鈞院以八十九年
          度訴字第七二九號受理後，嗣經台灣高等法院台南分院判決確定在案。被
          告乃持該確定判決為執行名義，聲請強制執行原告之財產，並經鈞院以九
          十年度民執簡字第一七三四號執行在案。是被告之行徑，形同以詐欺手段
          騙取原告一百五十萬元，猶未饜足而再行起訴，已違反兩造簽訂債權讓渡
          書時，所約定「被告與立明公司間之債權問題，由原告全權處理，被告絕
          無異議」之事項。故原告已於八十九年十月四日，以台南郵局第三二二六
          號存證信函，向被告解除契約，並請求被告返還前自原告所受領之一百五
          十萬元，暨附加利息之意思表示，然被告迄今不願返還。是被告對原告所
          負之一百五十萬元債務，顯已到期，故原告就上開債權之一部，依民法第
          三百三十四條之規定，主張與原告積欠被告之七十二萬六千四百七十七元
          工程款債權互相抵銷，故原告對被告已無庸再為給付。
    （五）退步言之，縱若原告對被告工程所負之上開工程款債權不得抵銷，然原告
          因信賴雙方所訂立之債權讓渡書而代被告處理其債權，孰料被告仍不饜足
          ，竟又向原告要求給付七十二萬六千四百七十七元，致原告因被告違反「
          絕無異議」之約定，而受有前揭數額之損害，原告乃以該新發生之損害賠
          償請求權，與被告之工程款債權互相抵銷，原告亦屬無庸給付。
    （六）按依據強制執行法第十四條第一項之規定，原告得提起異議之訴，請求排
          除強制執行。本件兩造間之債權債務業經抵銷而不存在，故被告聲請強制
          執行原告之財產，顯無理由，爰依據上開規定，狀請撤銷鈞院九十年度民
          執簡字第一七三四號強制執行程序。
  三、證據：提出債權讓渡書影本一件、存證信函影本一件、發票影本二件、陳情書
      影本二件、支票及其簽收單影本各一件，並聲請訊問證人徐世雄。
乙、被告方面：
  一、聲明：原告之訴駁回。
  二、陳述：
    （一）被告原為立明公司之下包，當初立明公司因經營不善倒閉後，由原告接手
          立明公司原承攬之工程，故立明公司的人有與被告會同原告商談立明公司
          對被告之債務如何處理，大家協調結果是，我們對立明公司的債權讓給原
          告，原告則承擔立明公司對我們的債務，我們並繼續施作後續工程，工程
          完工後，原告僅給付被告追加工程部分之工程款，至於立明公司應該給付
          被告的錢均未給付，經被告多次催討，原告表示僅願意給付一百五十萬，
          故被告才開具一百五十萬元之發票向原告請款，不足部分則以訴訟方式向
          原告請求，並獲勝訴判決確定。
    （二）當初兩造協商債務折讓問題時，是由原告公司當時之經理徐先生及被告公
          司的股東蘇先生協商，二人先核對被告對立明公司之債權為二百二十二萬
          六千四百七十七元無誤後，徐經理訊問被告方面的意思，並告知被告公司
          方面願意給付之金額大概是一百八十萬元，被告即向徐經理表示希望多一
          點，過幾天原告方面答覆同意以一百八十萬元處理，被告即進場施作工程
          部分，後來原告未依約定先給付被告九十萬元，於工程完工後再給付九十
          萬元，故被告於工程完工後找徐經理談，徐經理叫被告寫陳情書，並告知
          直接寄給公司董事長，被告寄陳情書給原告公司的董事長時，尚未領得一
          百五十萬元。
  三、證據：提出工程合約書影本一件。
丙、本院依職權調閱本院九十年度民執簡字第一七三四號、八十九年度訴字第七二九
    號給付工程款全卷（含台灣高等法院台南分院八十九年度上易字第一五五號卷）
    及台灣高等法院台南分院八十九年度再字第七十六號卷。
    理      由
一、原告起訴主張：訴外人立明公司前於八十五年承攬駿達公司「安慶學苑」案場之
    工程，並將該工程分成數部分，由十餘家廠商再為承攬，其中關於模版工程部分
    係由被告向立明公司承攬。嗣八十七年八月間，立明公司發生財務困難，資金週
    轉不靈，除工程頓時無法順利運作外，亦無法給付工程款予眾多次承攬人，其中
    立明公司積欠被告部分為工程保留款二百二十二萬六千四百七十七元。八十七年
    十二月間，駿達公司為求該案場順利完工，乃拜託原告接續原由立明公司承攬之
    工程，由原告新承攬該工程，作收尾工作。原告為徹底解決立明公司與被告間之
    債權債務糾紛，乃與被告協商，約定被告將其對於立明公司之債權讓與原告，由
    原告全權處理，並簽訂債權讓渡書為憑。原告則以打折收購債權之方式彌補被告
    之損害，兩造當時協議的結果是以一百五十萬元作為債權讓渡書之對價，被告嗣
    後亦於八十八年三月一日，開立面額為一百五十萬元之發票向原告請款，原告即
    於同年五月十日開立同額支票一紙以為給付，並由被告於同年五月十三日簽收。
    詎被告領得一百一百五十萬元後，竟又向鈞院起訴請求剩餘部分之工程款（即七
    十二萬六千四百七十七元）並獲勝訴判決確定，是被告之作為，已違反兩造簽訂
    債權讓渡書時，約定「被告與立明公司間之債權問題，由原告全權處理，被告絕
    無異議」之事項。故原告已於八十九年十月四日，以台南郵局第三二二六號存證
    信函，向被告解除契約，請求被告返還前自原告所受領之一百五十萬元，暨附加
    利息之意思表示，然被告迄今不願返還。是被告對原告所負之一百五十萬元債務
    ，顯已到期，原告就上開債權之一部，依民法第三百三十四條之規定，主張與原
    告積欠被告之七十二萬六千四百七十七元工程款債權互相抵銷，故原告對被告已
    無庸再為給付。縱若原告對被告工程所負之上開工程款債權不得抵銷，然原告因
    信賴雙方所訂立之債權讓渡書而代被告處理其債權，孰料被告竟又向原告要求給
    付七十二萬六千四百七十七元，致原告因被告違反「絕無異議」之約定，而受有
    前揭數額之損害，原告乃以該新發生之損害賠償請求權，與被告之工程款債權互
    相抵銷，原告亦屬無庸給付，故請求撤銷鈞院九十年度民執簡字第一七三四號執
    行程序。被告則以：兩造當初協商債權折讓問題時，是由原告公司當時之經理徐
    先生及被告公司的股東蘇先生協商，二人先核對被告對立明公司之債權為二百二
    十二萬六千四百七十七元無誤後，徐經理訊問被告方面的意思，並告知被告公司
    方面願意給付之金額大概是一百八十萬元，被告即向徐經理表示希望多一點，過
    幾天原告方面答覆同意以一百八十萬元處理，被告即進場施作工程部分，後來原
    告未依約定先給付被告九十萬元，故被告於工程完工後找徐經理談，徐經理表示
    公司方面的意思是一百五十萬元，叫被告寫陳情書給公司董事長，但是仍無下文
    ，被告才會先開具一百五十萬元之發票向原告請款，並就不足方式以訴訟方式解
    決，並非同意以一百五十萬元折讓債權等語，資為抗辯。
二、原告主張：原告接手處理立明公司承攬之工程後，就立明公司與被告間之債權債
    務糾紛曾與被告協商，兩造當時協議的結果是被告同意將其對於立明公司之債權
    二百二十二萬六千四百七十七元讓與原告，由原告全權處理等情，業據其提出債
    權讓渡書為憑，且為被告所不爭執，堪信為真實。
三、原告另主張：兩造當時簽訂系爭債權讓渡書時，並非有債務承擔之意思云云。惟
    按為訴訟標的之法律關係，於確定之終局判決中已經裁判者，就該法律關係即有
    既判力，當事人雖僅於新訴訟用作攻擊防禦方法，法院不得反於確定判決意旨之
    裁判（最高法院三十年上字第八號判例意旨參照）。查兩造間前因被告主張原告
    業已承擔立明公司對於被告所負之全部債務，經扣除原告已為之給付一百五十萬
    元後，就剩餘不足部分（即0000000－0000000＝７２６４７７）
    訴請原告如數給付，並經本院以八十九年度訴字第七二九號給付工程款事件受理
    後，認定兩造就系爭債權讓渡書確有債務承擔之意思，並為被告勝訴之判決。該
    判決亦經台灣高等法院台南分院以八十九年度上易字第一五五號卷維持而告確定
    。原告嗣後雖對該確定判決提起再審，亦經台灣高等法院台南分院以八十九年度
    再字第七十六號判決駁回。此經本院調閱上開卷宗核閱屬實，揆諸上開判例意旨
    ，該確定判決即有確定力，本院自不得反於該確定判決之意旨而為裁判。故原告
    上開主張，本院已無審理調查之必要，合先敘明。
四、原告又主張：原告當時與被告及其他次承攬人協商，由原告以打折收購債權之方
    式彌補被告及其他次承攬人之損害。故兩造當時合意以一百五十萬元作為該債權
    讓渡書之對價，被告嗣後亦開具一百五十萬元之發票向原告請款，原告即於同年
    五月十日開立同額支票一紙以為給付，並由被告於同年五月十三日簽收等情，亦
    據其提出統一發票、支票、領款簽收單及陳情書等物件影本為證。被告雖不爭執
    曾向原告陳情，並出具一百五十萬元之發票向原告請款，且已自原告處領得一百
    五十萬元屬實，然否認兩造有合意以一百五十萬元折讓上開債權讓渡書之約定，
    並陳稱：當初原告公司的經理告知同意以一百八十萬元折讓，被告才進場施工，
    後來原告不依約履行，並表示僅同意以一百五十萬元處理，被告除因另外訂約的
    追加工程工程款有領到錢外，原先對於立明公司的工程款均未領到，才先開具一
    百五十萬元的發票請款，並非同意以一百五十萬元折讓。經查，原告雖以其與其
    他次承攬人間業已達成折讓債權之合意，故認被告亦與原告有達成債權折讓乙情
    。惟各次承攬人與立明公司間之債權均屬個別獨立之債權，是以原告雖以同一方
    式與其他次承攬人達成債權折讓之協議，僅為原告與該次承攬人間之關係，對被
    告不生拘束之效力，自不足認定原告確與被告有達成債權折讓之合意。至被告所
    開具之發票雖為一百五十萬元，亦僅能證明被告確有向原告請款，且請款金額為
    一百五十萬元，尚不足認定兩造確有上開合意之事實，仍應以兩造實際協商之結
    果為準。次查，原告主張兩造合意以一百五十萬元折讓債權之事實，固經證人徐
    世雄到庭證稱：當初此債務是我承辦，我當時是被告公司的經理，現已離職，當
    時有請被告公司蘇先生來協商，我跟蘇先生口頭談的結果是以一八○萬處理，但
    是我並無決定權，所以把協議結果呈報給公司，公司後來核定的結果是一五○萬
    元，我把此事告知蘇先生，他並不同意，後來我電話跟蘇先生聯絡，表示日後有
    合作機會，希望蘇先生接受，後來被告同意了，並開具一五○萬的發票向我們請
    款，等公司撥款後，蘇先生又寫了二份陳情書給我。我收到陳情書之後，曾打電
    話給被告表示依照讓渡書的內容，債務由原告全權處理，被告不得異議等語明確
    。惟證人前為原告公司之經理，證詞本即難期公平實在。況依據原告所提出之陳
    情書，其記載日期分別為八十八年一月二十七日及同年二月二日，而被告所開具
    發票日期為八十八年三月一日，顯見被告開據發票向原告請款時，尚未自原告處
    領得一百五十萬元，故證人證稱被告於領得一百五十萬元之後，才寫陳情書顯與
    事實不符，自難採信其證詞為真正。綜上，原告主張兩造合意以一百五十萬元折
    讓債權云云，並非實在，不足採信。
五、原告末主張：被告將其對於立明公司之全數債權讓渡與原告後，由原告全權處理
    ，絕無異議，並同意將上開債權折讓為一百五十萬元。然其竟於原告給付一百五
    十萬元後，另訴請原告再為給付不足部分之七十二萬六千四百七十七元，顯已違
    反兩造上開約定，故主張解除契約，請求被告返還一百五十萬元，被告既對原告
    負有一百五十萬元之債權，且該債權已到期，故主張就該一百五十萬元之債權與
    被告對原告之上開七十二萬六千四百七十七元之債權予以抵銷。及縱若原告對被
    告工程所負之上開工程款債權不得抵銷，然原告因信賴雙方所訂立之債權讓渡書
    而代被告處理其債權，被告竟又訴請原告再為給付，致原告因被告違反「絕無異
    議」之約定，而受有上開數額之損害，原告乃以該新發生之損害賠償請求權，與
    被告之工程款債權互相抵銷云云。查原告雖自被告處受讓被告對於立明公司之全
    數債權，然其亦同意承擔立明公司對於被告之全數債務之事實，前經本院判決確
    定在案。且原告亦無法證明兩造就上開債權有合意以一百五十萬元折讓之約定，
    已如前述。則原告負有如數清償立明公司對於被告債務之義務，殆無疑義。然其
    僅清償債務之一部（即一百五十萬元），自有違兩造之約定。是被告就剩餘部分
    請求原告給付，為其權利之正當行使，並無任何違約可言。況系爭債權讓渡書雖
    記載「絕無異議」字句，亦僅係被告同意將其對於立明公司之債權讓渡予原告，
    並無意見，若認該字句亦有被告同意放棄其對於原告所能行使之任何權利，無異
    約定被告既不得向原債務人立明公司請求，亦不得向債務承擔人即原告請求，顯
    不合常理。準此，本件被告既無任何違約事項，且原告給付一百五十萬元予被告
    ，為其給付義務之履行，是其主張解除契約，並將被告應返還予原告之一百五十
    萬元債務與其對於被告之債務互相抵銷，顯屬無據。承上，被告訴請原告給付七
    十二萬六千四百七十七元，為其權利之正當行使，對原告而言並無任何新發生之
    損害可言，且原告給付予被告之一百五十萬元，除為義務之履行，亦減少其對於
    被告應負之債務，則原告主張其因被告上開訴訟行為受有損害，對被告有損害賠
    償請求權可行使，故以該請求權與對於被告之上開債務互相抵銷，亦屬無稽，均
    不足採。從而，被告以確定判決為執行名義聲請強制執行原告之財產後，雖經原
    告主張有得以消滅或妨礙被告請求之事由發生，即被告對其負有債務，故主張抵
    銷，而提起本件異議之訴，然經本院上開調查，被告對於原告並無任何債務可言
    ，則原告主張抵銷之事由，並不存在，原告復未提出其他足資消滅或妨礙被告請
    求之事由，則原告請求將本院九十年度民執簡字第一七三四號強制執行程序撤銷
    ，為無理由，應予駁回。
六、結論：原告之訴為無理由，依民事訴訟法第七十八條判決如主文。
中      華      民      國    九十      年      四      月      三      日
                                臺灣臺南地方法院民事第三庭
~B法      官  許蕙蘭
右為正本係照原本作成
如對本判決上訴，須於判決送達後廿日內向本院提出上訴狀
中      華      民      國    九十      年      四      月      三      日
~B法院書記官  張淑珍


司法院資訊處製作；財團法人民間司法改革基金會備份。
